【裁判字號】    97,訴,1421
【裁判日期】    980319
【裁判案由】    確認買賣關係不存在 等
【裁判全文】
臺灣高雄地方法院民事判決              97年度訴字第1421號
原      告  永豐商業銀行股份有限公司
法定代理人  庚○○
訴訟代理人  乙○○
            己○○
            丙○○
被      告  戊○○即莊雅淑
            甲○○
上列當事人間確認買賣關係不存在等事件，本院於98年3月5日言
詞辯論終結，判決如下：
    主      文
原告之訴駁回。
訴訟費用由原告負擔。
    事實及理由
壹、程序事項：
一、被告甲○○經合法通知，未於言詞辯論期日到庭，復未提出
    書狀作何聲明及陳述，查無民事訴訟法第386條各款情事，
    應准原告之聲請，就被告甲○○部分，由其一造辯論而為判
    決。
二、又原告之法定代理人原為盧正昱，於訴訟中變更為庚○○，
    有永豐商業銀行股份有限公司（下稱永豐銀行）變更登記表
    在卷可稽，並經聲明承受訴訟，核與法律規定相符，應予准
    許。
三、再按訴狀送達後，原告不得將原訴變更或追加他訴；但請求
    基礎事實同一者，不在此限，民事訴訟法第255 條第1 項第
    2 款定有明文。本件原告原起訴聲明：(一)確認被告間就坐落
    高雄縣鳳山市○○段559 之2 地號，面積1163平方公尺、權
    利範圍20000 分之175 及其上建物2385建號即門牌號碼高雄
    縣鳳山市○○街67號6 樓房屋（下稱系爭房地）之買賣關係
    不存在。(二)被告莊雅淑應將系爭房地，經高雄縣鳳山地政事
    務所於96年11月2 日所為以買賣為原因之所有權移轉登記應
    予塗銷，並回復登記為甲○○所有。嗣於本案審理中，將聲
    明變更為：(一)確認被告間就系爭房地之買賣關係不存在。(二)
    被告莊雅淑應將系爭房地，經高雄縣鳳山地政事務所於96年
    11月2 日所為之所有權移轉登記應予塗銷。原告上開訴之變
    更、追加，仍系基於同一社會事實而為請求，核與首揭規定
    相符，應予准許，均合先敘明。
貳、實體事項
一、本件原告起訴主張：訴外人帝士國際股份有限公司（下稱帝
    士公司）以訴外人王龍溪及被告甲○○為連帶保證人，於民
    國96年3 月21日與原告約定於96年7 月10日起，向原告借款
    新臺幣（下同）2,801 萬元。惟帝士公司自96年10月25日起
    即未依約清償本息，迄今尚欠本金24,730,341元及利息暨違
    約金（下稱系爭債權）未清償。詎被告甲○○為逃避債務，
    竟於96年10月19日與其妻即被告莊雅淑即戊○○（以下均稱
    被告戊○○）通謀，由被告甲○○將其所有之系爭房地，以
    買賣方式移轉為被告莊雅淑所有，並於96年11月2 日完成登
    記。因被告間移轉系爭房地之所有權登記後，並未向房貸銀
    行辦理借款名義人之變更，足見其等間應為通謀虛偽買賣，
    應屬無效之買賣行為。原告為甲○○之債權人，且欲向甲○
    ○求償，故有確認該買賣關係不存在之法律上利益。爰依民
    法第242 條、第113 條及第76 7條中段之規定，代位被告甲
    ○○主張該買賣之債權及物權行為均無效，訴請被告莊雅淑
    塗銷以買賣為原因所為之所有權移轉登記，並聲明求為判決
    ：(一)確認被告間就系爭房地之買賣關係不存在。(二)被告莊雅
    淑應將系爭房地，經高雄縣鳳山地政事務所於96年11月2 日
    所為之所有權移轉登記應予塗銷。
二、被告戊○○則以：伊和甲○○為夫妻關係，現已分居，因甲
    ○○及其經營之帝士公司曾向伊及伊弟借貸，尚未清償。故
    伊要求甲○○將系爭房地所有權移轉登記予伊抵債，並約明
    系爭房地貸款尚未清償之部分，轉由伊繼續繳納至清償完畢
    以為買賣價金，惟因系爭房地原為甲○○之父所有，其父過
    世後，由甲○○、其母及妹共同繼承，並以甲○○之妹吳仲
    瓊名義向臺灣銀行股份有限公司（下稱臺灣銀行）申請辦理
    員工優惠房貸，始未辦理借款人名義變更，但後續房貸均依
    伊與被告甲○○間之約定由伊繳納，伊與被告甲○○間並無
    通謀虛偽之意思表示，原告請求將系爭房地所有權回復登記
    至甲○○名下，並無理由等語，資為抗辯，並聲明駁回原告
    之訴。被告甲○○則經本院合法通知，未於本院言詞辯論期
    日到場，亦未提出書狀為任何聲明或陳述。
三、兩造不爭執事項：
（一）系爭債權有授信及交易總申請書、撥款申請書、台灣台北
      地方法院97年度重訴字第175號、第176號民事判決暨確定
      證明書在卷可參。
（二）系爭房地原為被告甲○○所有，於96年11月1 日申請以買
      賣為原因移轉所有權登記至被告莊雅淑名下，於96年11月
      2 日登記完畢，其上設有本金最高限額328 萬元抵押權，
      抵押權人為台灣銀行，此經本院函查高雄縣鳳山市地政事
      務所97年5 月12日鳳地所一字第0970005517號函檢送之異
      動索引暨異動登記申請書，及土地登記謄本在卷可參。
四、本件之爭點即在於：
    被告間就系爭房地所為之買賣行為及移轉所有權之物權行為
    ，是否為基於通謀虛偽意思表示而屬無效？
五、本院之判斷：
（一）按確認法律關係之訴，非原告有即受確認判決之法律上利
      益者，不得提起之，民事訴訟法第247 條第1 項定有明文
      。又所謂「即受確認判決之法律上利益」，係指法律關係
      之存否不明確，致原告在私法上之地位有受侵害之危險，
      而此危險得以對於被告之確認判決除去者而言。本件原告
      係以被告甲○○就訴外人帝士公司之保證債務未履行，即
      將其所有之系爭土地以買賣為原因移轉登記為被告戊○○
      所有，致原告無從以該不動產作為執行標的物，使債權獲
      得清償，其私法上財產狀態即有不安之狀態。且原告主張
      被告就系爭不動產所訂買賣契約及所有權移轉行為，係通
      謀虛偽意思表示，應屬無效一節，既為被告所否認，則兩
      造就被告間之買賣與物權行為之真實性，顯然有所爭執，
      是系爭不動產所有權已否發生變動？抑或仍為被告甲○○
      所有？尚非明確，如不由法院以判決確定兩造間此項私法
      上之爭執，則原告得否對系爭不動產聲請法院強制執行之
      私法上地位將有受侵害之危險，是揆諸前開判例意旨，本
      件原告自有提起確認之訴之法律上利益，合先敘明。
（二）次按，當事人主張有利於己之事實，就其事實有舉證之責
      任，民事訴訟法第277 條定有明文。又第三人主張表意人
      與相對人通謀而為虛偽意思表示者，該第三人應負舉證之
      責；再按民事訴訟如係由原告主張權利者，應先由原告負
      舉證之責，若原告先不能舉證，以證實自己主張之事實為
      真實，則被告就其抗辯事實即令不能舉證，或其所舉證據
      尚有疵累，亦應駁回原告之請求最高法院48年台上字第29
      號、17年上字第917 號判例意旨可資參照。準此，原告應
      就其主張被告就系爭不動產所為前述債權與物權行為乃出
      於通謀虛偽意思表示一事，在被告戊○○予以否認之情形
      下，自負舉證責任。
（三）查本件原告主張被告2 人就系爭土地，有通謀虛偽意思而
      為買賣並移轉所有權之事實，無非以被告2 人間買賣系爭
      房地行為，未有價金交付，以及系爭房地移轉後，未變更
      銀行貸款之借款義務人為戊○○等情為據，然查：
    (一)被告戊○○於本院審理期間，已到庭辯稱：我有匯錢給被
      告甲○○20幾萬、預借現金5 萬元，及幫他代繳新用卡款
      10 萬8千多元，並承受系爭房地上臺灣銀行之貸款，繳交
      貸款現今若是不夠會跟我弟丁○○借錢來繳，這時會用現
      金在民族路與七賢路的臺灣銀行存等語；並提出被告2 人
      間之土地房屋買賣契約書，以及被告戊○○所有建華銀行
      高雄分行、聯邦銀行三民分行、台新國際商業銀行五福分
      行（下稱台新銀行）、被告甲○○開設於第一銀行博愛分
      行之活期儲蓄存款簿往來明細清單。經核被告戊○○所提
      出之上開資料所示，被告戊○○確於94年3 月2 日、96年
      6 月1 日、96年6 月26日、96年7 月13日96年11月7 日，
      分別匯款86,815元、17,000元、6 萬元、18,000元入被告
      甲○○前揭第一銀行帳戶（詳本院卷第114 、11 6、10 8
      、122 頁）；亦曾於96年10月24日從其前揭台新銀行帳戶
      匯款10萬元，代被告甲○○繳納其台北富邦銀行信用卡之
      事實（詳本院卷第118 、126 頁），而原告就此事實亦不
      爭執，則由前開匯款之金額、時間間距，尤其曾於96年6
      月間即先後匯款77,000元至被告甲○○之帳戶，更有以匯
      款方式一次繳付10萬元之信用卡款等情以觀，被告2 人當
      時雖為夫妻，但2 人間之資金往來，顯已逾日常家務分擔
      之必要，且在同居夫妻間以匯款支付日常生活費用，亦屬
      少見之情形下，堪認被告莊雅淑所稱其曾借款予被告甲○
      ○之事實，應非虛罔；則由被告戊○○所提出之前開資料
      所示，被告戊○○借予被告甲○○之款項，應至少有281,
      815元。
    (二)次查，經本院依職權向臺灣銀行大昌分行函查本件系爭房
      地貸款之相關資料之結果，系爭房地確由借款人吳仲瓊向
      臺灣銀行申貸員工優惠房貸，金額則為273 萬元，後因借
      款人吳仲瓊意外死亡，於85年10月9 日經臺灣銀行同意由
      繼承人吳榮林、吳陳玉秋立增補借據繼承債務，並按原條
      件及期間繼續償付本息，目前該貸款本息每月由吳榮林之
      活儲帳戶自動扣繳，此有臺灣銀行大昌分行97年10月7 日
      大昌營字第0970003556號函在卷可稽（詳本院卷第175 頁
      至第178 頁），且依被告所提臺灣銀行銀行放款餘額證明
      書所示，系爭房地貸款餘額迄至98年2 月20日止，尚餘19
      8 萬735 元（本院卷第262 頁）。而觀被告戊○○所提前
      揭其所有台新銀行，以及開設於台北富邦銀行高雄分行帳
      戶，及訴外人吳榮林開設於臺灣銀行、丁○○開設於華南
      商業銀行麻豆分行之活期儲蓄存款簿往來明細清單所示，
      被告戊○○曾於96年11月16日、96年12月11日、97年1 月
      9 日、97年2 月4 日、97年3 月7 日、97年5 月28日、97
      年6 月25日、97年9 月29日、97年11月7 日、97年12月12
      日，自其所有前揭台新銀行、台北富邦銀行帳戶分別匯款
      轉帳1 萬1000元（本院卷第205 頁）、1 萬1900元（本院
      卷第205 頁）、1 萬2000元（本院卷第207 頁）、2 萬50
      00元（本院卷第203 頁）、1 萬2300元（本院卷第203 頁
      ）、1 萬400 元（本院卷第207 頁）、1 萬230 0 元（本
      院卷第209 頁）、1 萬2500元（本院卷第210 頁）、1 萬
      2000元（本院卷第230 頁）、1 萬2300元（本院卷第231
      頁）至訴外人吳榮林前揭開設於臺灣銀行用以繳付系爭房
      地貸款之帳戶（見本院卷第200 、201 頁），另由上開吳
      榮林所有之臺灣銀行帳戶明細所示，於被告戊○○進行轉
      帳之隔日或數日內，訴外人吳榮林前揭開設於臺灣銀行之
      帳戶即有支出相當於每月應繳納系爭房地貸款金額之扣款
      記錄；如當月未有轉帳紀錄，於當月臺灣銀行扣繳系爭房
      地貸款之前一日，亦有相當於扣繳金額之現金存入前揭吳
      榮林臺灣銀行之帳戶中，此經本院將彼之活期儲蓄存款簿
      往來明細清單相比對，均互核相符，此亦為原告所不爭執
      。是堪認訴外人吳榮林對臺灣銀行之上揭抵押貸款迄今仍
      在繼續繳納本金、利息中，且被告戊○○辯稱係由其持續
      繳納系爭房地之房屋貸款等語，亦非不足採信。
    (三)雖上開系爭房地之貸款名義人其後並未變更為被告戊○○
      ，然系爭房地抵押所申辦之貸款，其名義人是否移轉與系
      爭不動產之買賣間，本即可能透過其他方式約定，非謂具
      有絕對關係；況本件以訴外人吳榮林、吳陳玉秋為貸款債
      務人，可確保獲得較優惠之房貸利率，有前揭臺灣銀行之
      回函可證，是衡以常情，在以訴外人吳榮林、吳陳玉秋為
      貸款債務人可確保獲得較優惠之房貸利率之利多誘因下，
      被告戊○○以原本貸款人，而持續繳款對被告2 人均較為
      有利，此由訴外人吳榮林死亡後，被告甲○○亦未前往臺
      灣銀行辦理因繼承而變更貸款債務人，亦足證之；而由上
      開證據既可認被告戊○○應持續支付前開系爭房地之貸款
      ，佐以該筆臺灣銀行貸款在系爭房地96年11月2 日移轉登
      記後，自同年月起已由被告戊○○按月持續支付系爭房地
      之貸款，迄今已逾1 年，而原告係在97年4 月24日始提起
      本件訴訟，自應非被告等人臨訟為圖脫免財產而製作上揭
      匯款資訊；因系爭房地原係吳榮林所有，其後由被告甲○
      ○因分割繼承而取得，此有原告所提出之系爭土地異動索
      引在卷（見本院卷第37頁），在被告甲○○無力繼續支付
      房屋貸款之情形下，被告戊○○既對被告甲○○擁有上述
      借款債權，為求確保債權，由被告戊○○以其對被告甲○
      ○之債權，予以抵銷部分買賣價金，再由被告戊○○以承
      受被告甲○○應支付系爭房地貸款之方式，充作系爭房地
      之買賣價金，亦屬合理，是被告戊○○所辯由其承擔被告
      甲○○以系爭房地對臺灣銀行之抵押貸款作為買賣價金等
      語，衡情應與事實相符而堪採信。縱被告戊○○自承買賣
      契約係事後始製作，惟因買賣契約為非要式契約，故尚不
      以當時被告2 人未製作書面契約即否認渠等間就系爭房地
      確存在買賣契約之事實。
    (四)從而，被告戊○○既確已事實上承擔被告甲○○以系爭房
      地向臺灣銀行所為抵押貸款，復以其對被告甲○○之債權
      ，以債作價作為2 人間買賣契約價金之一部，再以被告間
      確實已存之買賣移轉形式，是足認被告甲○○與被告戊○
      ○間就系爭房地所為買賣及移轉行為，無通謀虛偽之意思
      表示。
（四）依上說明，原告既未就被告間有何通謀虛偽買賣之事實舉
      證以實其說，是原告主張被告間就系爭房地所為債權買賣
      及物權移轉行為，皆因係基於通謀虛偽之意思表示而屬無
      效等情，尚屬無據。
五、綜上所述，本件尚無積極事證足認被告2 人就系爭房地，確
    有通謀虛偽買賣之行為。從而，原告訴請確認被告間就系爭
    房地之買賣關係不存在，及訴請被告戊○○就系爭房地所有
    權移轉登記行為應予塗銷等情，於法洵屬無據，所訴自均應
    予以駁回。
據上論結，本件原告之訴為無理由，依民事訴訟法第385 條第1
項前段、第78條，判決如主文。
中    華    民    國    98    年    3     月    19    日
                  民事第六庭    法  官  李怡諄
正本係照原本作成。
如不服本判決，應於送達後20日內，向本院提出上訴狀並表明上
訴理由，如於本判決宣示後送達前提起上訴者，應於判決送達後
10日內補提上訴理由書（須附繕本）。
中    華    民    國    98    年    3     月    19    日
                                書記官  陳建琪


司法院資訊處製作；財團法人民間司法改革基金會備份。
